ACORDAO-COMPLETO-2484230

ACÓRDÃO 1482/2021 ATA 22/2021 - PLENÁRIO

VISTOS, relatados e discutidos estes autos de Solicitação do Congresso Nacional, em que a Sra. Deputada Aline Sleutjes, Presidente da Comissão de Agricultura, Pecuária, Abastecimento e Desenvolvimento Rural da Câmara dos Deputados, encaminhou a esta Corte de Contas Proposta de Fiscalização e Controle (PFC) 30/2019 e respectivo Relatório Prévio em atenção ao pedido do Deputado Jerônimo Goergen, que entendeu necessária a realização de "ato de fiscalização e controle nos valores cobrados dos produtores rurais por meio da contribuição previdenciária incidente sobre a receita bruta proveniente da comercialização da produção agropecuária e contribuições acessórias, para outras entidades, bem como o formato de cobrança dos agricultores e empresários rurais";
ACORDAM os ministros do Tribunal de Contas da União, reunidos em sessão do Plenário, diante das razões expostas pelo relator, com fundamento no art. 38, inciso I, da Lei 8.443/1992, art. 232, inciso III, do Regimento Interno e art. 4º, inciso I, alíneas "a" e "b", da Resolução - TCU 215/2008, em:
9.1. conhecer da presente solicitação, por estarem preenchidos os requisitos de admissibilidade;
9.2. autorizar a suspensão da execução da fiscalização da PFC 30/2019 até a deliberação da Comissão de Agricultura, Pecuária, Abastecimento e Desenvolvimento Rural sobre o Parecer Final do Deputado Fausto Pinato conclusivo pelo arquivamento e encerramento dessa proposta de fiscalização;
9.3. sobrestar a presente solicitação do Congresso Nacional até que haja deliberação da Comissão de Agricultura, Pecuária, Abastecimento e Desenvolvimento Rural sobre o Parecer Final do Deputado Fausto Pinato, com fundamento no art. 47 da Resolução-TCU 259/2014;
9.4. dar ciência desta deliberação à Exma. Sra. Deputada Aline Sleutjes, Presidente da Comissão de Agricultura, Pecuária, Abastecimento e Desenvolvimento Rural da Câmara dos Deputados.

Solicitação do Congresso Nacional em que se requer a realização de fiscalização e controle nos valores cobrados dos produtores rurais por meio da contribuição previdenciária incidente sobre a receita bruta proveniente da comercialização da produção agropecuária e contribuições acessórias, para outras entidades, bem como o formato de cobrança dos agricultores e empresários rurais.

não há.

3. Interessados/Responsáveis: não há.

13.1. Ministros presentes: Ana Arraes (Presidente), Walton Alencar Rodrigues, Augusto Nardes, Aroldo Cedraz (Relator), Raimundo Carreiro, Bruno Dantas, Vital do Rêgo e Jorge Oliveira.
13.2. Ministro-Substituto convocado: Augusto Sherman Cavalcanti.
13.3. Ministros-Substitutos presentes: Marcos Bemquerer Costa e Weder de Oliveira.

ACORDAO-COMPLETO-2521692

Acórdão 3158/2021 - Plenário

AROLDO CEDRAZ

Adoto como Relatório e transcrevo a seguir a instrução lançada à peça 11, com a qual anuiu o corpo dirigente da Secretaria de Controle Externo da Gestão Tributária e Supervisão de Contas (peça 12 e 13) :
"INTRODUÇÃO
Trata-se do Ofício 088/2021 - CAPADR, de 30/3/2021 (peça 5, p. 1) , por meio do qual a Exma. Sra. Deputada Aline Sleutjes, Presidente da Comissão de Agricultura, Pecuária, Abastecimento e Desenvolvimento Rural da Câmara dos Deputados, encaminha a Proposta de Fiscalização e Controle (PFC) 30/2019 e respectivo Relatório Prévio (peça 2, p. 3-7 e 8-13, respectivamente) .
O documento encaminhado, de autoria do Deputado Jerônimo Goergen, requer a realização de "ato de fiscalização e controle nos valores cobrados dos produtores rurais por meio da contribuição previdenciária incidente sobre a receita bruta proveniente da comercialização da produção agropecuária e contribuições acessórias, para outras entidades, bem como o formato de cobrança dos agricultores e empresários rurais" (peça 2, p. 3) .
HISTÓRICO
Pela presente, objetiva-se uma proposta de fiscalização e controle sobre o chamado passivo do Fundo de Assistência ao Trabalhador Rural (Funrural) , bem como das contribuições acessórias, a fim de esclarecer e dar transparência acerca da legalidade e constitucionalidade da exigência das exações.
Segundo justificativa do autor da referida PFC, Deputado Jerônimo Goergen, é necessária a utilização das prerrogativas de fiscalização e controle para apurar de forma aprofundada as causas dessa injusta cobrança e os motivos que levaram à guinada jurisprudencial de entendimento do Supremo Tribunal Federal (STF) sobre o tema, cujos efeitos colocam em risco de insolvência milhares de produtores rurais em todo o Brasil, competindo aquele parlamento aferir e fiscalizar o destino dos valores que eventualmente foram descontados dos produtores, tanto do Funrural, quanto das contribuições a outras entidades, bem assim, quem aderiu e o quanto foi recolhido e/ou compensado ao longo de todo o Programa de Regularização Tributária Rural (PRR) (peça 2, p. 7) .
Argumenta-se que as decisões do STF de 2010 (RE 363.852/MG) e de 2011 (RE 596.177/RS, em que foi reconhecida a existência de repercussão geral) , ambas à unanimidade (11 x 0) , ao declararem a inconstitucionalidade da contribuição a ser recolhida pelo empregador rural pessoa física, incidente sobre a receita bruta proveniente da comercialização da sua produção, foram a base para que muitos produtores rurais não mais recolhessem a contribuição previdenciária do Funrural ao longo dos últimos anos (peça 2, p. 4-5) .
Acrescenta, ademais, que o entendimento pela inconstitucionalidade estava absolutamente sedimentado, tanto que o próprio STF, guardião da Constituição da República, encaminhou, por duas ocasiões, ofícios ao Senado da República (Ofícios "S" 27/2013 e 48/2014) , para publicidade do resultado definitivo do julgamento dos Recursos Extraordinários 363.852/MG e 596.177/RS, ao passo em que reclamou do Poder Legislativo, em observância ao art. 52, inciso X da CF, que retirasse do ordenamento jurídico o art. 1° da Lei 8.540/1992, que deu nova redação aos arts. 12, incisos V e VII, 25, incisos I e lI, e 30, inciso IV, da Lei 8.212/1991, com a redação atualizada até a Lei 9.528/1997 - o que finalmente ocorreu por meio da Resolução Senatorial 015/2017, publicada no Diário Oficial da União de 13/9/2017 (vide peça 2, p. 6) .
Posteriormente, entrou em vigor a Lei 13.606/2018, que instituiu o Programa de Regularização Tributária Rural (PRR) , porém a adesão ao PRR implicaria confissão irrevogável e irretratável dos débitos em nome do sujeito passivo, razão pela qual inúmeros produtores se recusaram a aderir ao Programa dentro do prazo, encerrado em 31 de dezembro de 2018, aguardando uma solução definitiva para o problema, sobretudo porque pendente o julgamento da Ação Direta de Inconstitucionalidade (ADI) 4.395, em trâmite no Supremo Tribunal Federal (peça 2, p. 6-7) . 
De outra banda, o relator do Relatório Prévio da aludida PFC 30/2019, Deputado Fausto Pinato, aduziu que a Procuradoria-Geral da Fazenda Nacional (PGFN) recorreu da decisão do STF argumentando que a Lei 10.256/2001 (que altera o art. 25 da Lei 8.212/1991)  entrou em vigor após a Emenda Constitucional 20/1998, que autoriza a cobrança da contribuição sobre a receita bruta. Analisando esse recurso, em março de 2017, o STF considerou constitucional a cobrança, alterando a jurisprudência (peça 2, p. 10) .
A mudança de entendimento do Supremo - continua o relator - gerou um passivo de grandes proporções para os produtores que optaram por suspender o recolhimento ao Funrural, razão pela qual o ponto central da denúncia apresentada pela PFC, constante da justificativa apresentada pelo autor, é que a mudança de entendimento do STF quanto à constitucionalidade de cobrança da contribuição ao Funrural, ocorrida entre 2010 e 2017, criou um passivo bilionário para o setor rural, que pode inviabilizar a atividade de muitos produtores (peça 2, p. 10-11) .
Ato contínuo, seguindo seu curso processual na Câmara do Deputados, o Relatório Prévio favorável à Proposta de Fiscalização e Controle 30, de 2019, foi aprovado e seguiram-se cópias da PFC e do Relatório Prévio referidos a este TCU para as providências necessárias a fim de realizar auditoria nos termos descritos no Relatório Prévio apresentado (peça 3) .
É o relato do essencial.
EXAME DE ADMISSIBILIDADE
Os arts. 4º, I, "b", da Resolução - TCU 215/2008 e 232, inciso III do Regimento Interno do TCU conferem legitimidade à Presidente de Comissão Parlamentar, quando por ela aprovada, para solicitar a realização de fiscalização. 
Assim, legítima a autoridade solicitante, cabendo o conhecimento do expediente como Solicitação do Congresso Nacional.
EXAME TÉCNICO
De início, registre-se que, após o encaminhamento das cópias da Proposta de Fiscalização e Controle 30/2019 e do Relatório Prévio, a referida PFC seguiu seu curso processual regular na Câmara dos Deputados e, lá, em 6/4/2021 - ou seja, apenas sete dias após a autuação deste processo no TCU -, por meio do Relatório Final (peça 8, p. 6-7) , concluiu-se pelo seu arquivamento, sob o fundamento de que as informações então disponibilizadas à Comissão de Agricultura, Pecuária, Abastecimento e Desenvolvimento Rural sobre os passivos tributários relativos ao Funrural são suficientes para delinear as causas e consequências que justificaram a adoção desta PFC.
Vejamos a cronologia dos fatos:
	a) em 5/9/2019 (Câmara dos Deputados) - apresentação da Proposta de Fiscalização e Controle 30/2019, pelo Deputado Jerônimo Goergen (PP/RS) , que "propõe que a Comissão de Agricultura, Pecuária, Abastecimento e Desenvolvimento Rural adote as medidas necessárias para que se realize ato de fiscalização e controle nos valores cobrados dos produtores rurais por meio da contribuição previdenciária incidente sobre a receita bruta proveniente da comercialização da produção agropecuária e contribuições acessórias, para outras entidades, bem como o formato de cobrança dos agricultores e empresários rurais" (peça 2) ;
	b) em 9/12/2019 (Câmara dos Deputados) - apresentação do Relatório Prévio n. 1 CAPADR, pelo Deputado Fausto Pinato (PP-SP) , pela execução da PFC 30/2019, na forma descrita no Plano de Execução e da Metodologia de Avaliação apresentados, isto é, por meio da realização de audiências públicas e requerimentos de informações (peça 2) ;
	c) em 30/3/2021 (TCU) - encaminhamento do Ofício 088/2021 - CAPADR a este TCU, endereçado à Presidente desta Corte, Ministra Ana Arrais, com cópia da PFC 30/2019 e do Relatório Prévio do Relator, Deputado Fausto Pinato (peça 3) ;
	d) em 6/4/2021 (Câmara dos Deputados) - apresentação do Relatório Final n. 1 CAPADR, pelo Deputado Fausto Pinato (PP/SP) , pelo arquivamento da PFC 30/2019 (peças 8 e 10) .
Da leitura do Relatório Final (peça 8) , extrai-se que a produção probatória coligida pela Câmara foi suficiente para o entendimento de que a solução a ser dada para a presente matéria passa necessariamente pela alteração legislativa - cuja competência repousa com exclusividade sobre o Poder Legislativo -,  e já se encontra em tramitação o Projeto de Lei 9.252/2017, de autoria do mesmo Deputado Jerônimo Goergen, com proposta de extinção dos referidos débitos tributários do Funrural, o qual teve requerimento de urgência aprovado em 05/12/2018 (peça 8, p. 3-4 e 6-7) :
Considerando, porém, que a questão do passivo do Funrural constitui controvérsia jurídica já amplamente debatida e de conhecimento desta Casa, e que a demora na elaboração e implementação de soluções vêm causando prejuízos irreparáveis ao regular exercício da atividade de milhares de produtores rurais, entendemos que os documentos já disponibilizados em audiências ocorridas no âmbito desta CAPADR, especificamente para discutir esse tema, cumprem os requisitos para integrarem a análise e indicação de propostas de encaminhamento, auxiliando no processo de conclusão dessa demanda.
	[...] 
	Nesse contexto, entendemos que o melhor equacionamento do problema em análise passa por uma atuação desta casa legislativa, no sentido de esclarecer os limites dessa obrigação previdenciária, de forma a restabelecer a segurança jurídica e o equilíbrio financeiro necessários ao bom desenvolvimento das atividades agropecuárias. 
No sentido de promover o adequado deslinde dessa questão, com amparo no art. 61, IV, c/c o art. 37, do Regimento Interno da Câmara dos Deputados, esta Comissão poderia oferecer projeto de lei prevendo a remissão dos passivos tributários do Funrural gerados pela mudança de posicionamento do STF. Verifica-se, porém, que já se encontra em tramitação o Projeto de Lei nº 9.252, de 2017, de autoria do nobre Deputado Jerônimo Goergen, que propõe a extinção dos referidos débitos tributários.
Cumpre destacar que o PL 9.252, de 2017, teve requerimento de urgência aprovado em 05/12/2018 estando, portanto, em condições de ser incluído na Ordem do Dia para apreciação do Plenário desta Casa, nos termos do Regimento Interno da Câmara dos Deputados.
[...]
Em razão do exposto, conclui-se que as informações disponibilizadas à Comissão de Agricultura, Pecuária, Abastecimento e Desenvolvimento Rural, sobre os passivos tributários relativos ao Funrural, são suficientes para delinear as causas e consequências que justificaram a adoção desta PFC.
Nesse sentido, submeto meu VOTO: pela aprovação do presente Relatório Final; pelo envio de ofício à presidência da Câmara dos Deputados, informando sobre as conclusões deste ato de fiscalização e controle e sugerindo a inclusão na Ordem do Dia do PL 9.252, de 2017, que "altera o arts. 25, §6º da Lei nº 8.212, de 24 de julho de 1991"; pelo arquivamento da presente PFC.
Nada obstante a patente perda de objeto da presente SCN, esta Secex, em observância ao art. 6º, I, da Resolução - TCU 215/2008 ["Art. 6º São vedados, no tocante ao processo de solicitação do Congresso Nacional: I - o encerramento antes do atendimento integral do pedido;"], procurou construir uma alternativa jurídica, de modo a provocar da Câmara dos Deputados uma resposta no sentido da desistência da solicitação ora em análise, com esteio na combinação dos arts. 12 e 19-A dessa mesma Resolução: 
Art. 12. Quando houver necessidade de melhor definição do objeto, da abrangência, do prazo e da forma de atendimento de solicitação do Congresso Nacional, a unidade técnica deve sugerir ao relator da solicitação o esclarecimento de tais questões junto ao colegiado solicitante.
Parágrafo único. Compete à unidade de assessoramento parlamentar, por provocação da unidade técnica e após autorização do relator, adotar providências para realização de audiência de representantes do Tribunal com os do colegiado solicitante.
[...]
Art. 19-A Caso alguma comissão técnica ou de inquérito ou o próprio Plenário do Congresso Nacional, do Senado Federal ou da Câmara dos Deputados aprove uma solicitação de auditoria formulada por algum parlamentar e, posteriormente, esse mesmo parlamentar queira desistir desse requerimento, é preciso que o pedido de desistência do parlamentar seja também aprovado pelo mesmo colegiado que anteriormente aprovou a solicitação de auditoria, a fim de que possa o pedido de desistência produzir efeitos perante esta Corte de Contas, sob pena de ofensa ao art. 71, inciso IV, da Constituição Federal. 
Parágrafo único. A desistência da solicitação de auditoria de que trata o caput não impede este Tribunal de realizá-la, por ser de ordem pública, caso atenda aos critérios de risco, materialidade e relevância adotados por esta Corte e se enquadre nas prioridades eleitas para as ações de controle deste Tribunal.
18.	Nessa toada, realizou-se reunião com unidade de assessoramento parlamentar (Aspar) deste Tribunal com vistas a definir o tratamento a ser dado à questão, oportunidade em que a Aspar manifestou o entendimento de que a presente solicitação teria sido encaminhada ao Tribunal por equívoco, na medida em que toda a instrução processual da PFC 30/2019 foi desenhada e tomada no âmbito da própria Câmara dos Deputados sem que se houvesse menção à necessidade de apoio deste TCU e, sobretudo, em razão do pedido expresso de arquivamento da PFC por já ter alcançado o seu mister. Por esses motivos, essa unidade propôs, abaixo, a submissão destes autos ao Relator da presente SCN com proposta de autorização de suspensão da execução da fiscalização até a deliberação da Comissão de Agricultura, Pecuária, Abastecimento e Desenvolvimento Rural sobre o Parecer Final do Deputado Fausto Pinato.
19.	No ensejo, convém reproduzir os termos da manifestação da Aspar (peça 9) :
Faço referência à Proposta de Fiscalização e Controle (PFC) nº 30/2019, de autoria do Deputado Jerônimo Goergen, encaminhada ao TCU por intermédio do Ofício nº 088/2021 -CAPADR, de 30/3/2021, pela presidente da Comissão de Agricultura, Pecuária, Abastecimento e Desenvolvimento Rural da Câmara dos Deputados, autuada no Tribunal como processo SCN nº Processo 012.343/2021-8, para prestar alguns esclarecimentos e sugerir o encaminhamento de solução.
2. No texto inicial da referida PFC, assim como na sua justificação, o autor não solicita de forma expressa o auxílio do Tribunal de Contas da União para a execução da fiscalização, conforme autoriza o § 1º do art. 61 do Regimento Interno da Câmara dos Deputados com base no art. 71, inciso IV, da Constituição Federal.
3. No Relatório Prévio n. 1 CAPADR apresentado pelo Deputado Fausto Pinato em 9/12/2019 e aprovado na reunião deliberativa da Comissão em 11/12/2019, o relator apresentou à Comissão proposta de execução do ato de fiscalização que, novamente, não explicita o pedido de auxílio do TCU, como se segue:
A fiscalização solicitada pelo nobre autor deve ser conduzida pela Comissão de Agricultura, Pecuária, Abastecimento e Desenvolvimento Rural, devendo abranger as seguintes ações:
a) audiências públicas com autoridades do Poder Executivo responsáveis pela apuração e cobrança do passivo do Funrural;
b) audiências públicas com especialistas em questões previdenciárias rurais;
c) audiências públicas com representantes do setor rural;
d) requerimentos de informações aos órgãos competentes sobre o atual passivo do Funrural;
e) requerimentos de informações sobre o volume de adesões ao Programa de Regularização Tributária Rural e respectivos valores arrecadados.
4. O Deputado Fausto Pinato apresentou o Relatório final n. 1 CAPADR, em 06/04/2021, contemplando a execução da PFC e com proposta de seu arquivamento em razão da suficiência dos elementos coletados nas audiências públicas realizadas e nos documentos colocados à disposição da Comissão. Argumentou ainda que o pedido de tramitação em regime de urgência do PL 9252/2017, que propõe dispositivos que sanariam o objeto da PFC, corroboraria o pedido de seu arquivamento, pois a solução para a questão levantada pela PFC estaria no campo da produção legislativa no âmbito das casas legislativas.
5. Até a presente data, o Plenário da Comissão ainda não deliberou sobre o Relatório Final do relator. Ressalto que a aprovação do Relatório Final é o comando decisivo para o arquivamento e encerramento da proposta de fiscalização.
6. Assim, considerando que, em momento algum, a não ser pelo Ofício nº 088/2021 enviado pela presidente da Comissão ao Tribunal, as deliberações colegiadas fizeram referência à necessidade de solicitar o auxílio do Tribunal e tendo em vista que há proposta do relator conclusa para deliberação do colegiado da Comissão na qual há pedido expresso de arquivamento da PFC, sugerimos a essa Unidade Técnica submeter os autos do TCProcesso 012.343/2021-8 ao relator com proposta de autorização de suspensão da execução da fiscalização até a deliberação da Comissão sobre o Parecer Final do Deputado Fausto Pinato.
20.	Diante da demonstração de erro no encaminhamento da PFC 30/2019 a este Tribunal e do ineditismo da matéria que não está disciplinada na Resolução - TCU 215/2008, corrobora-se o entendimento da Aspar no sentido de submeter os autos ao Ministro Relator com proposta de autorização de suspensão da execução da fiscalização da PFC 30/2019 até que haja a deliberação da Comissão de Agricultura, Pecuária, Abastecimento e Desenvolvimento Rural sobre o Parecer Final do Deputado Fausto Pinato, com o sobrestamento da matéria nos termos do art. 47 da Resolução-TCU 259/2014. 
21.	Da decisão que vier a ser adotada neste processo, deverá ser dada comunicação à presidente do colegiado solicitante nos termos do art. 19 da Resolução - TCU 215/2008.
CONCLUSÃO
22.	O presente processo teve origem em solicitação da Presidente da Comissão de Agricultura, Pecuária, Abastecimento e Desenvolvimento Rural da Câmara dos Deputados para que este Tribunal realize "ato de fiscalização e controle nos valores cobrados dos produtores rurais por meio da contribuição previdenciária incidente sobre a receita bruta proveniente da comercialização da produção agropecuária e contribuições acessórias, para outras entidades, bem como o formato de cobrança dos agricultores e empresários rurais", nos termos da Proposta de Fiscalização e Controle 30/2019 e do Relatório Prévio encaminhados em anexo (peça 2) . 
23.	Posteriormente, sobreveio o Parecer Final do Deputado Fausto Pinato conclusivo pelo arquivamento e encerramento da proposta de fiscalização, na medida em que, segundo se entendeu, a solução a ser dada para a questão deve provir de lei, cuja competência é eminentemente do Congresso Nacional, já havendo projeto de lei com pedido de urgência para esse mister (peça 8 e 10) .
24.	Na visão da unidade de assessoramento parlamentar (Aspar) , houve erro no encaminhamento dessa proposta de fiscalização para o Tribunal, devendo, portanto, serem submetidos os autos ao relator com proposta de autorização da suspensão da execução da fiscalização até a deliberação da Comissão sobre o Parecer Final do Deputado Fausto Pinato (peça 9) .
25.	Por esse motivo, também se propõe o sobrestamento da presente solicitação com fundamento no art. 47 da Resolução-TCU 259/2014, devendo ser dada comunicação à presidente do colegiado solicitante da decisão que vier a ser adotada nos termos do art. 19 da Resolução - TCU 215/2008.
PROPOSTA DE ENCAMINHAMENTO
26.	Diante do exposto, submete-se a presente solicitação do Congresso Nacional, formulada por intermédio do Ofício 088/2021 - CAPADR, de 30/3/2021, pela Presidente da Comissão de Agricultura, Pecuária, Abastecimento e Desenvolvimento Rural, com base na Proposta de Fiscalização e Controle 30/2019, de autoria do Deputado Federal Jerônimo Goergen, à consideração superior, sugerindo encaminhar o presente processo ao Gabinete do Ministro Aroldo Cedraz, com proposta de: 
a) conhecer da presente solicitação, por estarem preenchidos os requisitos de admissibilidade previstos nos arts. 38, inciso I, da Lei 8.443/1992, 232, inciso III, do Regimento Interno do TCU e 4º, inciso I, alínea "b", da Resolução - TCU 215/2008;
b) autorizar a suspensão da execução da fiscalização da PFC 30/2019 até a deliberação da Comissão de Agricultura, Pecuária, Abastecimento e Desenvolvimento Rural sobre o Parecer Final do Deputado Fausto Pinato conclusivo pelo arquivamento e encerramento dessa proposta de fiscalização;
c) sobrestar a presente solicitação do Congresso Nacional até que haja deliberação da Comissão de Agricultura, Pecuária, Abastecimento e Desenvolvimento Rural sobre o Parecer Final do Deputado Fausto Pinato, com fundamento no art. 47 da Resolução-TCU 259/2014;
d) dar ciência da decisão que vier a ser adotada à Exma. Sra. Deputada Aline Sleutjes, Presidente da Comissão de Agricultura, Pecuária, Abastecimento e Desenvolvimento Rural da Câmara dos Deputados, nos termos da minuta de aviso anexa."
É o Relatório.

Não atuou.

SOLICITAÇÃO DO CONGRESSO NACIONAL. REALIZAÇÃO DE "ATO DE FISCALIZAÇÃO E CONTROLE NOS VALORES COBRADOS DOS PRODUTORES RURAIS POR MEIO DA CONTRIBUIÇÃO PREVIDENCIÁRIA INCIDENTE SOBRE A RECEITA BRUTA PROVENIENTE DA COMERCIALIZAÇÃO DA PRODUÇÃO AGROPECUÁRIA E CONTRIBUIÇÕES ACESSÓRIAS, PARA OUTRAS ENTIDADES, BEM COMO O FORMATO DE COBRANÇA DOS AGRICULTORES E EMPRESÁRIOS RURAIS. SUSPENSÃO DA EXECUÇÃO DA FISCALIZAÇÃO. SOBRESTAMENTO. CIÊNCIA À AUTORIDADE SOLICITANTE.

SOLICITAÇÃO DO CONGRESSO NACIONAL (SCN)

Secretaria de Controle Externo da Gestão Tributária e Supervisão de Contas (SecexTribária).

Conforme consignado no Relatório precedente, por meio do Ofício 088/2021 - CAPADR, de 30/3/2021 (peça 5, p. 1) , a Sra. Deputada Aline Sleutjes, Presidente da Comissão de Agricultura, Pecuária, Abastecimento e Desenvolvimento Rural da Câmara dos Deputados, encaminhou Proposta de Fiscalização e Controle (PFC) 30/2019 e respectivo Relatório Prévio (peça 2, p. 3-7 e 8-13, respectivamente) .
2.	A proposta de fiscalização originou-se de solicitação do Deputado Jerônimo Goergen, que entendeu necessária a realização de "ato de fiscalização e controle nos valores cobrados dos produtores rurais por meio da contribuição previdenciária incidente sobre a receita bruta proveniente da comercialização da produção agropecuária e contribuições acessórias, para outras entidades, bem como o formato de cobrança dos agricultores e empresários rurais" (peça 2, p. 3) .
3.	Verifico, inicialmente, que a Sra. Deputada Aline Sleutjes, Presidente da Comissão de Agricultura, Pecuária, Abastecimento e Desenvolvimento Rural da Câmara dos Deputados, é pessoa legítima para solicitar a realização de fiscalização, nos termos dos arts. 4º, inciso I, alínea "b", da Resolução - TCU 215/2008 e 232, inciso III do Regimento Interno do TCU.
4.	Ao examinar a matéria, a SecexTributária verificou que, "após o encaminhamento das cópias da Proposta de Fiscalização e Controle 30/2019 e do Relatório Prévio, a referida PFC seguiu seu curso processual regular na Câmara dos Deputados e, lá, em 6/4/2021 - ou seja, apenas sete dias após a autuação deste processo no TCU -, por meio do Relatório Final (peça 8, p. 6-7) , concluiu-se pelo seu arquivamento, sob o fundamento de que as informações então disponibilizadas à Comissão de Agricultura, Pecuária, Abastecimento e Desenvolvimento Rural sobre os passivos tributários relativos ao Funrural são suficientes para delinear as causas e consequências que justificaram a adoção desta PFC".
5.	Acrescentou, ainda, a unidade técnica que "da leitura do Relatório Final (peça 8) , extrai-se que a produção probatória coligida pela Câmara foi suficiente para o entendimento de que a solução a ser dada para a presente matéria passa necessariamente pela alteração legislativa - cuja competência repousa com exclusividade sobre o Poder Legislativo -,  e já se encontra em tramitação o Projeto de Lei 9.252/2017, de autoria do mesmo Deputado Jerônimo Goergen, com proposta de extinção dos referidos débitos tributários do Funrural, o qual teve requerimento de urgência aprovado em 05/12/2018 (peça 8, p. 3-4 e 6-7) ".
6.	Entretanto, ao perceber a perda de objeto da presente solicitação, a SecexTributária, diante da ausência de fundamento para o encerramento deste processo sem atendimento integral do pedido (art. 6º, I, da Resolução - TCU 215/2008) , realizou reunião com unidade de assessoramento parlamentar (Aspar) deste Tribunal com vistas a definir o tratamento a ser dado à questão.
7.	No entendimento da Aspar, "a presente solicitação teria sido encaminhada ao Tribunal por equívoco, na medida em que toda a instrução processual da PFC 30/2019 foi desenhada e tomada no âmbito da própria Câmara dos Deputados sem que se houvesse menção à necessidade de apoio deste TCU e, sobretudo, em razão do pedido expresso de arquivamento da PFC por já ter alcançado o seu mister".
8.	Diante disso, a SecexTributária, sugeriu a suspensão da execução da fiscalização da PFC 30/2019 até que haja a deliberação da Comissão de Agricultura, Pecuária, Abastecimento e Desenvolvimento Rural sobre o Parecer Final do Deputado Fausto Pinato, com o sobrestamento da matéria nos termos do art. 47 da Resolução-TCU 259/2014. 
9.	Não havendo prejuízo à necessária atenção às Solicitações do Congresso Nacional e ao encerramento oportuno deste processo, acolho a proposta da SecexTributária, devendo ser comunicado o teor da deliberação do Tribunal à presidente do Colegiado solicitante.
Diante de todo o exposto, VOTO para que seja adotado o acórdão que ora submeto à apreciação deste Plenário.
TCU, Sala das Sessões, em 23 de junho de 2021.
AROLDO CEDRAZ 
Relator